臺灣臺北地方法院刑事判決　　　　　　 100年度易字第2549號
公　訴　人　臺灣臺北地方法院檢察署檢察官
被　　　告　陳坤昌
選任辯護人　蔡文玉律師
上列被告因妨害自由案件，經檢察官提起公訴（100 年度偵字第
15617 號），本院判決如下：
    主  文
陳坤昌無罪。
    理  由
一、公訴意旨略以：被告陳坤昌因懷疑告訴人即其兄嫂蔡幸融對
    自己之違章建築加以檢舉，竟基於恐嚇犯意，於民國100 年
    3 月中旬某日，前往告訴人及其胞兄翁崧育（適母姓）位於
    臺北市○○區○○路95巷14號之住處前，揚言「你們要注意
    一點，我黑道兄弟很多，要找你們算帳」等語，以此加害生
    命、身體之事恐嚇告訴人及翁崧育，使其二人心生畏懼，致
    生危害於生命及身體安全。因認被告涉犯刑法第305 條之恐
    嚇危安罪嫌。
二、按犯罪事實應依證據認定之，無證據不得認定犯罪事實；另
    不能證明被告犯罪者，應諭知無罪之判決，刑事訴訟法第15
    4 條第2 項、第301 條第1 項分別定有明文。又刑事訴訟法
    上所謂認定犯罪事實之證據，係指足以認定被告確有犯罪行
    為之積極證據而言，該項證據自須適合於被告犯罪事實之認
    定，始得採為斷罪資料；而認定不利於被告之事實，須依積
    極證據，苟積極證據不足為不利於被告事實之認定時，即應
    為有利於被告之認定，更不必有何有利之證據。另認定犯罪
    事實所憑證據，雖不以直接證據為限，間接證據亦包括在內
    ；而告訴人之告訴，係以使被告受刑事訴追為目的，是其陳
    述是否與事實相符，仍應調查其他證據以資審認，此有最高
    法院29年上字第3105號、30年上字第816 號、52年台上字第
    1300號判例可資參照。
三、又按刑事訴訟法上「證據排除原則」，係指將具有證據價值
    之證據因取得程序之違法，而予以排除之法則。偵查機關「
    違法」偵查蒐證適用「證據排除原則」之主要目的，在於抑
    制違法偵查並嚇阻警察機關之不法，其理論基礎，來自於憲
    法上正當法律程序之實踐，鑒於一切民事、刑事、行政、懲
    戒之手段，尚無法有效遏止違法偵查、嚇阻警察機關之不法
    ，唯有透過證據之排除，使人民免於遭受國家機關非法偵查
    之侵害、干預，防止政府濫權，藉以保障人民之基本權。此
    與私人不法取證係基於私人之地位，侵害私權利有別。蓋私
    人非法取證之動機，或來自對於國家發動偵查權之不可期待
    ，或因犯罪行為本質上具有隱密性、不公開性，產生蒐證上
    之困窘，難以取得直接之證據，冀求證明刑事被告之犯行之
    故。而私人不法取證並無普遍性，且對方得請求民事損害賠
    償或訴諸刑事追訴或其他法律救濟機制，無須藉助證據排除
    法則之方式將證據加以排除，即能達到嚇阻私人不法行為之
    效果，如將私人不法取得之證據一律排除，不僅使刑事被告
    逍遙法外，而私人尚需面臨民事、刑事之訟累，在結果上反
    而顯得失衡，亦難有抑制私人不法取證之效果。是偵查機關
    「違法」偵查蒐證與私人「不法」取證，乃完全不同之取證
    態樣，兩者所取得之證據排除與否，理論基礎及思維方向非
    可等量齊觀，私人不法取證，難以證據排除法則作為其排除
    之依據及基準，私人所取得之證據，原則上無證據排除原則
    之適用。惟如私人故意對被告使用暴力、刑求等方式，而取
    得被告審判外之自白或證人之證述，因違背任意性原則，且
    有虛偽高度可能性，基於避免間接鼓勵私人以暴力方式取證
    ，應例外排除該證據之證據能力，最高法院99年度台上字第
    3168號判決意旨可資參照。本判決以下所引之告訴人及其配
    偶翁崧育之談話內容，係由被告之配偶鄭秀玲以錄音筆在告
    訴人家窗外所竊錄一節，業經證人鄭秀玲到庭證稱：伊常常
    聽到告訴人夫妻倆在設計別人，伊在6 月18日買了錄音筆，
    在告訴人家外面窗戶旁邊錄音等語甚詳（詳本院卷二第51反
    面至52頁），是此一證據應屬私人不法所取得之證據，惟其
    尚非以暴力、刑求方式取得，揆諸前揭判決意旨，應認仍有
    證據能力。
四、公訴意旨認被告陳坤昌涉有上開罪嫌，無非係以告訴人蔡幸
    融及其配偶翁崧育之指證為其論據。
五、訊據被告堅詞否認有何恐嚇之犯行，辯稱：伊根本就沒有做
    這件事等語，其辯護人為其辯護稱：告訴人在警詢中說被告
    是因為懷疑告訴人檢舉違建才對其恐嚇，在100 年7 月8 日
    警詢中，證人翁崧育也陳稱被告是恐嚇告訴人，然在檢察官
    偵查中，其二人改稱被告是懷疑他們夫妻二人報違建而去恐
    嚇他們二人，先後已然不符。況在法院審理時，告訴人與證
    人翁崧育所為之證述，就被告及證人翁崧育站的位置、講話
    之經過，互相證述完全不符，其供述大有可疑，另外告訴人
    也坦承他們家的房子也是違章，依照經驗法則，被告跟告訴
    人的房子皆是違章，被告如何會去懷疑是告訴人他們去檢舉
    的。又被告是在99年8 月底接到開違建協調會的通知，可佐
    證被告應該是在99年8 月底或9 月初才有向被害人詢問之事
    ，且當時已經協調好了，事後也沒有再因違建的事情被舉報
    ，更無可能在事隔半年之後的100 年3 月跑去恐嚇告訴人的
    。況本件實際上是告訴人夫婦勾串設計，聯手陷害被告，此
    有錄音光碟可證，除證人鄭秀玲有親耳聽到告訴人親口說是
    針對被告外，告訴人也承認該錄音內容是在講有關被告的事
    ，且從錄音內容中，有多次敘及舉報違章之事，告訴人還講
    說「沒有也要給他拗下去」，且翁崧育還教唆告訴人如果講
    不一樣會變偽證，告訴人還講說他會背了，顯見其指述根本
    不是事實，所以才需要背誦。故認為本件除了告訴人先後不
    符及瑕疵重大的指述外，事實上並無積極證據可證其指訴與
    事實相同，應為無罪諭知等語。經查：
  (一)證人即告訴人蔡幸融雖就其被害情節指證稱：100 年3 月中
    旬伊跟老公從外面買東西一起回來，被告從後面過來，問我
    們為什麼要告他違建，伊說伊先去查，如果是伊報的話再來
    說，被告就邊走邊說：他黑道兄弟很多，叫我們多注意一點
    ，要叫人找我們算帳，聽到這句話伊心裡感到很害怕等語，
    證人即告訴人之配偶翁崧育亦證述稱：3 月中旬左右伊跟伊
    太太從外面進來，被告從後面說為什麼我們要報他違建，伊
    太太說叫他查清楚再來找我們，被告就說他黑道兄弟很多，
    要我們注意一點，要找我們算帳，伊聽到被告這樣說，心裡
    很怕等語（詳本院卷二第44頁反面至第45頁、第48頁至49頁
    ）。惟證人蔡幸融為本案之告訴人，其指述是否可採，本須
    調查其他證據以資審認，已如前述。而證人翁崧育雖非本案
    告訴人，然依其證述情節，應同為本案之被害人，其固因未
    提出告訴而非屬刑事訴訟法上之告訴人，然其證述仍有使被
    告受刑事追訴之目的，實質上與告訴人極為類似。況證人翁
    崧育與告訴人為夫妻，兩人就本案之立場又屬一致，衡諸常
    情，實難期待證人翁崧育之證述能中立客觀。從而，欲以證
    人翁崧育之證述補強告訴人之指訴，必須其證述互核一致，
    並達到使一般人於客觀上無任何合理懷疑之程度，方能認為
    足夠。
  (二)證人蔡幸融就事發當時其與證人翁崧育、被告之相對位置證
    稱：當天事發時，伊站在大門邊，伊老公翁崧育在倉庫門裡
    面，被告在伊右邊等語（詳本院卷二第47頁背面），證人翁
    崧育則證稱：事發當時，伊太太先進門，因為門輕輕推就會
    鎖起來，所以我拿鑰匙在開門，被告就從後面過來說為什麼
    我們報他違建，被告過來時，只有伊站在門外，伊太太聽到
    聲音這麼大才出來，從頭到尾伊太太都只有在門邊，後來被
    告邊罵邊走的時候，伊太太有出來等語（詳本院卷二第50頁
    正反面），顯見就證人翁崧育事發當時究竟是站在門內或是
    門外之重要情節，證人二人之陳述已然互不一致。
  (三)又被告提出1 份錄有告訴人夫妻談話之錄音光碟，經本院當
    庭勘驗，告訴人與證人翁崧育坦認確實是渠等之對話，此有
    本院100 年11月2 日勘驗筆錄附卷可佐（詳見本院卷二第36
    至38頁）。查其重要內容如下（均以台語發音，「翁」係指
    翁崧育所言，「蔡」係指蔡幸融所言）：
    1.翁：「妳門已經開啊，進來了哦，啊門要關呀哦，啊他打
      開，說：『妳那給我報違章』這樣，這樣妳知道嗎？蛤？
      妳會嗎？蛤？沒有也要給他拗下去啦，拗下去．．．啦。
      對吧，我熊熊就傻掉了。」
    2.翁：「拉妳的手，就好了啦，拉妳的手，妳知否，妳要按
      呢給他拗下去，我絕對要這樣給他拗下去，他說沒，說沒
      有又怎樣又怎樣的，他不知，講無是麥按怎阿，妳聽到沒
      ，啊講就是那天27號。」
    3.翁：「對啊，啊我不要，我門打開，我進來了，蛤，那閒
      閒的從頂上給她拉，啊我熊熊嚇一跳，驚一個破膽啊，熊
      熊給我拉著啊，這樣妳知道嗎？．．．就給他嚇到說，他
      說，我就快下去聽到他說：『妳是按那給我報違章』這樣
      妳知否？啊想說．．．啊我想說，怎麼有那種聲音，我趕
      快跑下來，結果是他抓妳這手，來給我開門啊，開門那可
      能，慢慢開呀，對不，要記得給他拗下去。我慈濟做志工
      的人，對否就知道，有影就有影，誰要給你拗，無誰要給
      你拗」
    4.翁：「無，那不過，絕對不通啊，妳有預謀，妳要說，妳
      那天他熊熊給我的時候，我嚇到了，被他嚇到了，我想說
      ，唉，你熊熊跟我說：『你怎麼報我違章。』嚇到這樣了
      解嗎？又15日那天出庭的時候，我這樣．．．就照這樣，
      說有連帶關係，這樣妳知嗎？這樣妳知道了吧，嚇到，妳
      就聽我說的就好了，妳不要說本來要告他，啊妳那本來要
      告他，妳就有預謀了，啊妳有企圖啊，這樣妳知嗎？那樣
      不行，我現在跟妳說的妳聽得懂嗎？」
    5.翁：「妳就要跟我說的一樣哦，跟我講的要絕對．．．這
      樣妳知否？」
      蔡：「當然知不然怎樣。」
      翁：「妳那跟我講的不一樣，那樣我偽證吶！」
      蔡：「偽證是按怎，啊就一樣就一樣，還一直問，．．．
      一樣就一樣，我知道，講了好幾百遍了。」
      翁：「從早就告訴妳講，我開門進來．．．」
      蔡：「我會背了啦，你越講我就越越．．．」
    6.翁：「你就知道講，我門要關起來啊，他熊熊給我拉手，
      那．．．這樣妳知無，你知道吧！我想講，我門要關了，
      怎麼會熊熊，妳知無，我開門的那個．．．怎麼有那個怪
      手，跟我說：『妳為什麼報我違章』，這樣，這樣妳知嗎
      ？吼，你很兇哦，害我嚇到，驚到破膽，妳知無？」
  (四)細觀上開6 段對話，其內容多次出現：「你怎麼報我違章」
    之語句，與本案告訴人所述被害情節密切相關，證人蔡幸融
    亦陳稱：伊先生說這件事，說被告突然跟伊說伊報他違章等
    語（詳本院卷二第47頁），足見錄音內容應係證人翁崧育、
    蔡幸融就本案情節進行討論。又觀諸證人之對話中出現「沒
    有也要給他拗下去啦」、「妳就要跟我說的一樣哦」、「我
    會背了啦」等語，在在顯示證人二人係事先就本案之證詞進
    行演練，證人翁崧育甚且就「你熊熊跟我說：『你怎麼報我
    違章。』嚇到這樣了解嗎？」、「害我嚇到，驚到破膽，妳
    知無？」此類被害人親身主觀之感受與證人蔡幸融進行事先
    之教導，則證人二人之證述，是否與事實相合而堪採信，已
    非無疑。復佐以證人翁崧育陳稱：72年時被告在花蓮當兵，
    常常請假回來，上面不准假被告就逃回來，有天被告回來，
    把車子停在門口，讓伊沒有辦法過，結果伊大聲跟他講話，
    被告的10幾個黑道兄弟就出來，4 個人把伊抓住，被告用刀
    砍伊的頭等語（詳見本院卷二第51頁正反面），證人蔡幸融
    亦稱平常與被告見面只會點個頭，沒有講話等語（詳見本院
    卷二第47頁反面至48頁），是姑且不論證人翁崧育所述之事
    是否實在，證人二人與被告平時感情確屬不睦，足可認定。
    則證人二人前開之指述是否全然客觀而與事實相符，仍有可
    斟酌之處。
  (五)至被告陳稱其係於99年9 月到告訴人處詢問違章建築之事，
    並未於100 年3 月間與告訴人發生爭執等語（詳本院卷第54
    頁），並提出臺北市議會99年8 月25日議秘服字第09919232
    090 號之開會通知單1 紙為其佐證（詳本院卷第27頁），然
    此部分辯解與被告在偵查中陳稱：3 月時確實有去找他們，
    只是好意去問他們違章建築有無被貼單等語不符，尚難採信
    。惟被告此部分之辯解雖無可採，但本件既無積極證據足資
    證明被告犯罪，自不得以被告之辯解不可採信，而對被告做
    不利之論斷。
五、綜上所述，被告是否涉有恐嚇犯行，在無其他積極證據佐證
    下，尚難僅憑證人蔡幸融、翁崧育二人有瑕疵之指述，而達
    客觀上無合理懷疑並足資認定之程度，此外，復查無其他積
    極之證據足以證明被告有何公訴意旨所指訴之恐嚇犯行，揆
    諸首開條文及判例意旨，應為被告無罪之諭知。
據上論斷，應依刑事訴訟法第301第1項，判決如主文。
本案經檢察官林彥均到庭執行職務
中    華    民    國   100    年    11    月    25    日
                  刑事第八庭審判長法  官  李桂英
                                  法  官  陳雯珊
                                  法  官  黃志中
以上正本證明與原本無異。
如不服本判決應於收受送達後10日內向本院提出上訴書狀，並應
敘述具體理由；其未敘述上訴理由者，應於上訴期間屆滿後20日
內向本院補提理由書（均須按他造當事人之人數附繕）「切勿逕
送上級法院」。
                                  書記官  汪郁棨
中    華    民    國   100    年    11    月    25    日